【裁判字號】    87,訴,1050
【裁判日期】    900525
【裁判案由】    損害賠償
【裁判全文】
臺灣板橋地方法院民事判決  八十七年度訴字第一０五０號
    原      告  丁○○
    被      告  豐隆玻璃有限公司
    法定代理人  戊○○
    被      告  丙○○
    法定代理人  甲○○
    被      告  乙○○即榮興玻.
右當事人間請求侵權行為損害賠償事件，本院判決如左：
    主      文
被告豐隆玻璃有限公司、丙○○及甲○○應連帶給付原告新臺幣貳佰伍拾陸萬仟伍
佰貳拾陸元，及被告豐隆玻璃有限公司部分自民國八十七年七月十六日起至清償日止
；被告丙○○及甲○○部分自民國八十七年七月十七日起至清償日止，均按年息百分
之五計算之利息。
原告其餘之訴駁回。
訴訟費用由被告豐隆玻璃有限公司、丙○○及甲○○連帶負擔五分之四，其餘由原告
負擔。
本判決第一項於原告以新臺幣伍拾柒萬元為被告豐隆玻璃有限公司、丙○○及甲○○
供擔保後，得假執行。但被告豐隆玻璃有限公司如於假執行程序實施前，以新臺幣壹
佰柒拾萬玖仟零壹拾柒元為原告預供擔保後，得免為假執行。
原告其餘假執行之聲請駁回。
    事      實
甲、原告方面：
  一、聲明：被告豐隆玻璃有限公司、乙○○即榮興玻璃行、甲○○及丙○○應連帶
      給付原告新臺幣（下同）二百九十萬一千三百六十八元，及自起訴狀繕本送達
      之翌日即八十七年七月十七日起至清償日止，按年息分之五計算之利息。
  二、陳述：
    (一)被告乙○○即榮興玻璃行向另一被告豐隆玻璃有限公司（以下簡稱豐隆公司）
      訂購玻璃乙片，並要求運送至加士玻璃有限公司（以下簡稱加士公司）進行承
      攬加工。而訴外人陳一龍（即被告甲○○之夫及丙○○之父）為受僱於豐隆公
      司之員工，主要從事玻璃運送及搬運之工作，民國八十六年五月三日上午十一
      時三十分運送（230cmx180cmx重量101kgx1cm厚）玻璃乙片送至加士公司，因
      該玻璃之面積、重量實非一人可以運送搬運，於是豐隆公司和乙○○即榮興玻
      璃行要求原告（加士公司之繪圖員，非搬運工）與同事蘇誠等二人幫忙搬運。
    (二)雖陳一龍為玻璃運送之專業人員，明知玻璃易碎之特性，而加士公司亦有鋪設
      安全木墊，俾利玻璃之放置，但陳一龍竟未將玻璃放置在有木墊之處，而將玻
      璃置於地上，導致玻璃破裂，造成原告之右手臂肌腱斷裂、肌肉深部撕裂傷，
      正中神經、橈動脈斷裂，經多次開刀治療，仍無恢復之跡象，嗣後加士公司曾
      委託律師兩次發存證信函予陳一龍及豐隆公司，盼能出面協調此事，但被告豐
      隆公司竟委託律師發存證信函推卸一切責任，而另一被告乙○○即榮興玻璃行
      則避不見面。
    (三)原告本無義務，亦無經驗幫忙搬運玻璃，但基於同情陳一龍無力一人搬運玻璃
      ，乃和加土公司另一員工蘇誠共同幫忙被告搬運玻璃，詎料陳一龍竟未將玻璃
      放置於安全木墊處，而使原告右手臂肌腱斷裂等傷害，以致原告喪失部分工作
      能力，造成其身體、心理、精神各方面嚴重受創，家庭經濟亦陷於困頓之中。
      八十六年十月十三日原告向臺灣板橋地方法院檢察署提出告訴，因陳一龍業已
      死亡，故在本件將其繼承人甲○○、丙○○列為被告。
    (四)請求權基礎及請求之範圍：
      1.被告丙○○、甲○○部分：被告二人依法應對訴外人陳一龍之債務負連帶責
        任。
        (1)按民法第一千一百一十四條規定：「繼承人自繼承開始時，除本法另有規
          定外，承受被繼承人財產上之一切權利義務：：」，第一千一百五十三條
          規定：「繼承人對被繼承人之債務，負連帶責任。」
        (2)訴外人陳一龍於八十六年五月三日因過失侵害原告之身體、健康，依民法
          第一百八十四條，應對原告負損害賠償責任。今訴外人陳一龍已死亡，其
          對原告之債務，自應由其繼承人概括承受，而被告丙○○及甲○○係陳一
          龍之法定繼承人，依法自應對原告負連帶賠償責任。
        (3)被告所提民法第三百七十四條之抗辯，乃係在解決買賣標的物，因天災或
          其他不可抗力而毀損滅失時，損失應歸何人負擔之問題，與本件無關。
      2.被告乙○○即榮興玻璃行部分：被告依民法第一百八十八條，對訴外人陳一
        龍之侵權行為，應負連帶賠償之責。
        (1)按民法第一百八十八條本文規定：「受僱人因執行職務，不法侵害他人之
          權利者，由僱用人與行為人連帶負損害賠償責任」，僱用人之所以為他人
          負責，一般均認為規範基礎在於選任監督受僱人時未盡相當之注意義務，
          並非因為對於受僱人具體的加害行為具有故意過失。
        (2)實務上，最高法院五十七年台上字第一六六三號判例意旨認為，民法第一
          百八十八條第一項所謂受僱人，並非僅限於僱傭契約所稱之受僱人，凡客
          觀上被他人使用為之服勞務而受其監督者均係受僱人。所謂監督關係，依
          學者見解，監督係指對勞務之實施方式、時間及地點加以指示或安排，僱
          用人有此監督即足，並不必行使。
        (3)本件被告自認其與加士公司間有加工玻璃之承攬契約，且指示豐隆公司與
          訴外人陳一龍運送系爭玻璃至加士公司，故客觀上，陳一龍自係屬於被告
          使用而服勞務之人，被告應依民法第一百八十八條之規定，連帶負賠償之
          責。
      3.被告豐隆公司部分：被告依民法第一百八十八條，對訴外人陳一龍之侵權行
        為，應負連帶賠償責任。
        (1)按民法第一百八十八條本文規定：「受僱人因執行職務，不法侵害他人之
          權利者，由僱用人與行為人連帶負損害賠償責任」。
        (2)訴外人陳一龍係受僱於被告公司，從事搬運玻璃之工作，自係屬於被告公
          司之受僱人，今陳一龍因搬運玻璃至加士公司之過程中，因過失不法侵害
          原告之身體、健康，致原告產生嚴重損害，被告自應負僱用之連帶責任。
      4.原告依前開規定訴請被告等連帶賠償原告醫藥費十八萬三千五百三十一元，
        減少勞動能力二百四十一萬七千八百三十七元（即以每月工資為三萬五千元
        ，每月減少勞動能力三分之一，每年減少十四萬元，計算至原告六十歲為止
        ），及精神賠償等損失三十萬元，合計二百九十萬一千三百六十八元。
    (五)對被告抗辯之陳述：
      1.原告行使求償權，只係為填補自身之損害，並無如被告豐隆公司所述為權利
        濫用，違背誠信原則。民法第一百八十九條本文規定：「承攬人因執行承攬
        事項，不法侵害他人之權利者，定作人不負損害賠償責任」，其立法理由係
        指承攬人執行承攬事項，有其獨立自主之地位，定作人對其工作之完成無監
        督之權限，故而不使定作人負賠償責任。本件被告豐隆公司既非定作人（加
        工玻璃之定作人係同案被告乙○○即榮興玻璃行），且其負有監督陳一龍搬
        運玻璃之義務，被告豐隆公司主張適用上開法條而免責，與法條文義、法理
        皆不符合。且被告豐隆公司對於監督其受僱人執行職務，未盡相當之注意，
        本件系爭玻璃重達一百多公斤，而被告豐隆公司竟只指派其受僱人陳一龍一
        人負責搬運，殊不知以一人之力如何能搬運一片重達一百公斤之大玻璃，而
        若謂被告對此職務之執行已盡相當之注意，殊與事理不符。
      2.本件系爭玻璃之搬運係由陳一龍在前面搬抬，訴外人蘇誠在後面搬抬，而由
        原告撐扶玻璃之中央，避免該片面積巨大之玻璃，因二邊拉抬致中央軟化變
        形。由一般經驗法則可知，原告之扶抬，對此搬運過程之行進方向、距離及
        角度等，並無多大影響，且在搬運過程中，係由在前之陳一龍引導整個玻璃
        之搬運，其自應盡較大之注意，並維護其他共同搬運人之安全，而陳一龍竟
        疏於注意，致使玻璃由其手中滑落破裂，導致在中間之原告被破裂之玻璃穿
        刺，割裂右手而受傷，被告豐隆公司所辯原告對損害之發生與有過失，毫無
        理由。
      3.本件侵權行為致原告右手臂肌腱斷裂、肌肉深部撕裂傷，正中神經完全損傷
        ，橈神經及撓動脈斷裂，經多次開刀治療仍無復原跡象。依「勞工保險殘廢
        給付標準表」及勞工保險條例第五十三條附表第九十二項規定，「一上肢遺
        存運動障害者」，其殘廢等級為九，即減少百分之五三．八三之勞動能力。
        又依上開標準表附註五，運動神經障害乙欄第(二)項，「正中神經麻痺、橈骨
        神經麻痺等引起肢關節自動運動障害者，得準用肢關節『顯著運動障害』之
        規定」審定其殘廢等級。據上原告之右臂正中神經及橈骨神經，因完全或部
        分損傷致麻痺已構成一上肢遺存運動障害之情況，其勞動能力至少減少三分
        之一，即可認定。另原告本為玻璃繪圖之專業人員卻因本件被告等共同侵權
        行為，從此無法以手執筆繪圖，致失業迄今近三年無固定工作，乃原告係以
        手為工作之核心，其所受損害自應從重認定，並非被告所辯稱僅歇時調養即
        可恢復工作者。
      4.按民法第一百八十八條僱用人責任之規定，係為保護被害人而設，故此所稱
        之受雇人，應從寬解釋，凡客觀事實被他人使用為之服勞務，而受其勞務實
        施方式、時間或地點之指示者，均屬之。本件若非共同被告乙○○即榮興玻
        璃行及豐隆公司之指示，侵權行為加害人陳一龍即不可能將玻璃運至加士公
        司，並進而要求原告搬運，致原告受傷，故客觀上，陳一龍自屬共同被告乙○○及豐隆公司使用而服勞務之人。僱用人不能提出反證，以證明其選任該
        受僱人及監督其職務之執行已盡相當之注意者，即不能卸免民法第一百八十
        八條第一項所定之賠償責任。本件被告等指示陳一龍搬運一片重一百公斤，
        面積龐大之玻璃有過失在先，無法證明其等對於陳一龍已盡相當注意務在後
        ，自不能卸免其等對原告之連帶損害賠償責任。
  三、證據：提出馬偕紀念醫院診斷證明書影本二件、加士公司存證信函二件、被告
      豐隆公司存證信函影本乙件、原告刑事告訴狀影本乙件、醫藥費用單據影本十
      三件、原告薪資證明書及八十五年扣繳憑單影本各乙件、戶籍謄本三件為證。
      並聲請訊問證人蘇誠，及函送馬偕紀念醫院就原告傷勢、癒後情形及鑑定傷勢
      殘廢等級。
乙、被告豐隆公司方面：
  一、聲明：求為判決駁回原告之訴及其假執行之聲請。並陳明如受不利之判決願供
      擔保請准宣告免為假執行。
  二、陳述：
    (一)按民法第一百四十八條第二項規定：「行使權利、履行義務，應依誠實及信用
      方法」之規定而言，在解釋上亦應認為僱用人對於受僱人生命身體之安全，負
      有保護其安全之照顧義務，設若僱用人怠於保護照顧受僱人之安全，或指使受
      僱人從事執行非專屬其長才職務範圍外之工作，那怕是臨時短暫性工作，由於
      僱用人之不當疏失派遣受僱人兼服額外勞務而遭職業傷害，僱用人顯然有違反
      保護義務，依勞動基準法之補償責任，自亦難解其賠償責任。惟查據原告自認
      是屬訴外人加士公司僱用之繪圖員，既非卡車捆工或搬運工人，怎會任由被告
      豐隆公司及乙○○之要求而應允任搬運工人，與其老闆蘇誠等二人幫忙陳一龍
      搬運玻璃。豈不顯有違背常情道理？更何況被告豐隆公司從未聞問謀識或接觸
      加士公司內部之任何一位員工，何來向原告要求幫忙搬運玻璃之情事？純屬子
      虛烏有之攀扯，職此之故，原告遭遇傷害訴求賠償者，依法應非僅本件所列之
      被告而已，實際應以在傷害發生之原事業單位工作場所之僱主即其任職之加士
      公司及其負責人蘇誠才是真正主要違背勞工安全衛生法責令僱用人應善盡安全
      保護義務之始作俑者，然而原告卻本末倒置捨本逐末的訴究，顯非公允，有失
      誠信原則。
    (二)被告豐隆公司接受同案被告乙○○即榮興玻璃行訂購玻璃時，係依據訂購人之
      要求指示運送至加士公司負責承攬加工，按承攬之法律關係，即依民法第一百
      八十九條之規定，承攬人為承攬事項，加害於第三人者之權利時，除非定作人
      有定作或指示過失，否則定作人不負損害賠償責任之原則推定，出售人更無庸
      置疑，自與原告之受傷害當無任何直接牽扯關係。固然卡車司機陳一龍雖為被
      告豐隆公司僱用之司機，但被告公司在選任受僱司機及監督其職務之執行已盡
      相當之注意，尤其在僱用期間即八十六年二月二十四日起，至八十六年五月六
      日止，施以職前及在職訓練，除注意預防受僱司機執行業務發生危害之餘，仍
      關注其駕駛及裝卸玻璃上下貨車之技術是否純熟、安全，更甚者，連其性格是
      否謹慎精細，有無狂放或粗疏，家庭生活之責任感在在均已加以細察監督，從
      而縱使原告之受害，依民法第一百八十八條第一項但書規定自不負賠償責任。
      詎知，八十六年五月三日上午十一時許接受同案被告乙○○即榮興玻璃行之訂
      購玻璃指示運送至原告服務之加士公司承攬加工場所時，依照一般慣常作業習
      性，是由定作人隨車陪同前往承攬加工廠，協同負責承攬加工之公司派員協助
      從車上卸貨搬運進廠加工，當天定作人乙○○並未到場，僅由該承攬加工公司
      之負責人蘇誠，及由蘇誠臨時指派不諳搬運技術，臂力不強壯之繪圖員即原告
      權充幫手，陳一龍在前抬，原告居中扶抬，蘇誠在後面抬，三人成一直線共抬
      一面笨重玻璃放下時，在默契不一致及技拙力氣耗盡之下，毫無招架隨之落地
      破碎，不幸原告因而受傷，當即送醫急救，被告豐隆公司旋即前往醫院探視，
      並致送慰問金三萬元，嗣後來函要求鉅額七百二十五萬八千四百元索賠其損害
      ，因認索賠顯失附麗礙難達成共識，迄至八十七年四、五月間，加士公司負責
      人蘇誠代表其前來表明賠償金額五十七萬元，由定作人，承攬加工公司及出售
      該玻璃之公司三方平均負責分擔十九萬元，在尚未取得決議時，原告竟出爾反
      爾漫天開價訴求二百九十餘萬元之賠償金額，豈不令人無所適從。
    (三)據原告提出之醫療費用單據，經核對統計原告自費金額總共四萬二千七百二十
      元，然原告卻索賠超出自費金額，依法不符。至於指陳減少勞動能力部分，衡
      平而論，根據其提出之馬偕紀念醫院診斷證明書所載症狀，絕非造成殘廢等級
      而終身喪失勞動能力之損害，原告怎能計算至六十歲為止之漫長歲月作為標準
      ，充其量僅能說是短暫時間的調養而減少從業機會而已，不能以一時一地之工
      作收入為準，即使該原服務之事業僱主加士公司出具證明原告薪資證明，及各
      類所得扣繳憑單果真實在，但亦不足以持為減少勞動能力之損害賠償之論據。
    (四)依民法第一百八十七條第一項規定：「損害之發生或擴大，被害人與有過失者
      ，法院得減經賠償金額或免除之。」此乃依據衡平觀念及誠信原則，於被害人
      與加害人雙方行為共同成立同一損害，得斟酌被害人之過失，而減輕賠償義務
      人之賠償金額或免除其責任。其實，本件原告苟能在其僱主囑令其幫忙搬抬玻
      璃時，原就非其職務範圍內之工作而稍為注意，即能避免其傷害之發生，乃竟
      明知自己使不上力，不勝負荷搬抬，又深知玻璃易碎傷人，仍不注意，致助成
      損害之發生而遭遇傷害，豈非與有過失相當？至於其精神賠償損害高達三十萬
      元，亦屬有違常理，礙難認同。
丙、被告乙○○即榮興玻璃行方面：
  一、聲明：求為判決駁回原告之訴及其假執行之聲請。並陳明如受不利之判決願供
      擔保請准宣告免為假執行。
  二、陳述：
    (一)本件系爭標的物玻璃乙片，由被告以電話向被告豐隆公司訂購，依約或商業習
      慣，均應由被告豐隆公司運送至加士公司交付，有豐隆公司送貨單、簽收單上
      均有簽竹門或「蘇」（加士公司對外及其招牌均以竹門雕刻彩繪玻璃營業，被
      告與其業務往來，亦以竹門雕刻彩繪玻璃稱之，特此敘明），以俾加士公司完
      成後，再交付被告持有，此乃上開玻璃乙片買賣及交付之始末。
    (二)被告向豐隆公司訂購玻璃乙片，被告豐隆公司負有交付該玻璃乙片於被告，並
      使被告取得該玻璃所有權之義務。因之，被告豐隆公司乃命其專業司機及搬運
      員工陳一龍負責運送該片玻璃至加士公司。然在尚未交付該片玻璃於被告前，
      即自行在運送及搬運中毀損，並造成加士公司負責共同搬運之人員，即原告丁○○手臂受傷。故若有民事賠償責任，應由被告豐隆公司、陳一龍及加士公司
      分別或共同負賠償責任，而非由被告負連帶賠償責任；茲因被告僅是系爭玻璃
      之訂購者，且尚未交付於被告持有或占有，何況陳一龍並非被告之員工或受託
      運送之承攬人，經查本件玻璃運送及搬運之人陳一龍係被告豐隆公司之員工，
      運送該片玻璃之貨車，亦為被告豐隆公司所有。被告於本件系爭玻璃搬運時，
      始終並無要求原告及其同事蘇誠等二人幫忙搬運，因一則被告豐隆公司尚未交
      付該片玻璃，二則豐隆公司員工陳一龍在加士公司卸貨，被告並未在現場，三
      則原告並非被告之員工，豈有願意接受毫無義務與責任之工作。由此可知，原
      告於其起訴狀所稱：被告要求原告及其同事蘇誠幫忙搬運，顯然係虛構事實。
    (三)加士公司對於任何客戶運送至其公司欲加工之玻璃，均會自動派員與該運送者
      共同裝卸該玻璃或加工後之玻璃，此乃商業習慣，且不僅其公司而已，在台灣
      地區同類或類似之公司，均是如此。又本件系爭該片玻璃損壞後，被告豐隆公
      司及加士公司當天均未告知被告，且隔一、二日後，被告豐隆公司即再以完整
      之玻璃乙片運送至加士公司交付加工，並無要求被告賠償該片損壞之玻璃，可
      知被告豐隆公司及加士公司均自知，本件原告手臂受傷，其責任並非被告。被
      告僅是以電話訂購系爭玻璃，且被告豐隆公司亦尚未交付該系爭玻璃於被告所
      有，故原告請求被告負連帶賠償責任，不但違反常情及經驗法則，亦毫無證據
      之證明力。
  三、證據：提出被告豐隆公司送貨單正本二紙，及簽收單正本一紙為證。
丙、被告丙○○、甲○○方面：被告二人經本院合法通知未於最後言詞辯論期日到場
    ，惟據其先前提出書狀之聲明或陳述如下：
  一、聲明：求為判決駁回原告之訴及其假執行之聲請。
  二、陳述：依民法第三百七十四條規定：「買受人請求將標的物送交清償地以外之
      處所者，自出賣人交付其標的物運送承攬人時起，標的物之危險由買受人負擔
      。」本件出賣人豐隆公司已遵從買受人榮興玻璃行之指示，將該買賣標的物交
      付運送至加士公司收受，其中果真有任何閃失危害，依法應由買受人加士公司
      負擔，原告起訴請求被告連帶賠償，於法未合，原告何能令被告負此責任，被
      告孤兒寡母相依為命，生活面臨困境實無法容許原告藉端索求、賠償。
丁、本院依職權調閱兩造當事人財產狀況明細及於八十六年度及八十七年度申報所得
    資料以為參酌。
    理      由
壹、程序方面：
    被告丙○○、甲○○經本院合法通知，未於最後言詞辯論期日到場，核無民事訴
    訟法第三百八十六條各款所列情形之一，爰依原告之聲請，由其一造辯論而為判
    決。
貳、得心證之理由：
  一、本件原告起訴主張被告乙○○即榮興玻璃行向另一被告豐隆公司訂購玻璃乙片
      （230cmx180cmx重量101kgx1cm厚），並要求運送至加士公司進行承攬加工，
      而訴外人陳一龍（即被告甲○○之夫及丙○○之父，已於八十六年十月十九日
      死亡）係受僱於豐隆公司之員工，主要從事玻璃運送及搬運之工作，於八十六
      年五月三日上午十一時三十分將該玻璃運送至加士公司，因該玻璃之面積、重
      量實非一人可以運送搬運，於是被告豐隆公司和乙○○即榮興玻璃行要求僅係
      加士公司繪圖員而非搬運工之原告與同事蘇誠二人幫忙搬運。陳一龍為玻璃運
      送之專業人員，明知玻璃易碎之特性，而加士公司亦有鋪設安全木墊，俾利玻
      璃之放置，但陳一龍竟未將玻璃放置在有木墊之處，而將玻璃置於地上，導致
      玻璃破裂，造成原告之右手臂肌腱斷裂、肌肉深部撕裂傷，正中神經、橈動脈
      斷裂等傷害，以致原告喪失部分工作能力，造成其身體、精神各方面嚴重受創
      ，因而受有以下損害：醫藥費支出十八萬三千五百三十一元，減少勞動能力二
      百四十一萬七千八百三十七元（即以每月工資為三萬五千元，每月減少勞動能
      力三分之一，每年減少十四萬元，計算至原告六十歲為止），及精神賠償等損
      失三十萬元，合計二百九十萬一千三百六十八元。爰依民法第一百八十四條、
      第一百八十八條及第一千一百十四條、第一千一百五十三條之法律關係，訴請
      被告丙○○、甲○○、豐隆公司及乙○○即榮興玻璃行對訴外人陳一龍之債務
      負連帶賠償責任等語。
  二、被告豐隆公司則以原告自認係加士公司僱用之繪圖員，既非卡車捆工或搬運工
      人，怎會任由被告豐隆公司及乙○○之要求，應允任搬運工人，與其老闆蘇誠
      共同幫忙陳一龍搬運玻璃，原告遭遇傷害訴求賠償者，且係原告任職之加士公
      司及其負責人蘇誠違背勞工安全衛生法令及未盡保護受僱人安全，指使原告從
      事執行非專屬其長才職務範圍外之勞務而遭傷害，原告捨本逐末，僅向被告等
      請求，顯違誠信原則。又被告公司接受同案被告乙○○即榮興玻璃行訂購玻璃
      時，係依據訂購人之要求指示運送至加士公司負責承攬加工，按承攬之法律關
      係，即依民法第一百八十九條之規定，承攬人為承攬事項，加害於第三人者之
      權利時，除非定作人有定作或指示過失，否則定作人不負損害賠償責任之原則
      推定，出售人更無庸置疑，自與原告之受傷害當無任何直接牽扯關係。縱陳一
      龍係被告豐隆公司僱用之司機，但被告公司在選任受僱司機及監督其職務之執
      行已盡相當之注意，依民法第一百八十八條第一項但書規定自不負賠償責任。
      又八十六年五月三日上午十一時許接受同案被告乙○○即榮興玻璃行之訂購玻
      璃，並指示運送至原告服務之加士公司承攬加工場所時，依照一般慣常作業習
      性，是由定作人隨車陪同前往承攬加工廠，協同負責承攬加工之公司派員協助
      從車上卸貨搬運進廠加工，當天定作人乙○○並未到場，僅由該承攬加工公司
      之負責人蘇誠，及由蘇誠臨時指派不諳搬運技術，臂力不強壯之繪圖員即原告
      權充幫手，陳一龍在前抬，原告居中扶抬，蘇誠在後面抬，三人成一直線共抬
      一面笨重玻璃放下時，在默契不一致及技拙力氣耗盡之下，毫無招架隨之落地
      破碎，原告苟能在其僱主囑令其幫忙搬抬玻璃時，就非其職務範圍內之工作稍
      為注意，即能避免其傷害之發生，竟明知自己使不上力，不勝負荷搬抬，又深
      知玻璃易碎傷人，仍不注意，致助成本件損害之發生，依民法第一百八十七條
      第一項之規定，原告應與有過失。原告提出之醫療費單據，將超出自費金額列
      入請求範圍，顯屬無據，原告對其減少勞動能力三分之一，未提出證據證明之
      ，原告之傷勢充其量僅係短暫時間調養而減少就業機會而已，亦無任由請求至
      六十歲之理，原告請求之金額顯屬過高，且不甚合理云云資為抗辯。
  三、被告乙○○即榮興玻璃行則抗辯：被告以電話向被告豐隆公司訂購，依約或商
      業習慣，均應由被告豐隆公司運送至加士公司交付，加士公司完成後，再交付
      被告持有。因被告僅是系爭玻璃之訂購者，且尚未交付於被告持有或占有，陳
      一龍並非被告之員工或受託運送之承攬人，而本件玻璃運送及搬運之人陳一龍
      係被告豐隆公司之員工，運送該片玻璃之貨車，亦為被告豐隆公司所有。被告
      於本件系爭玻璃搬運時，始終並無要求原告及其同事蘇誠等二人幫忙搬運，自
      無須負連帶賠償責任。又加士公司對於任何客戶運送至其公司欲加工之玻璃，
      均會自動派員與該運送者共同裝卸該玻璃或加工後之玻璃，此乃商業習慣，且
      不僅其公司而已，在台灣地區同類或類似之公司，均是如此。又本件系爭該片
      玻璃損壞後，被告豐隆公司及加士公司當天均未告知被告，且隔一、二日後，
      被告豐隆公司即再以完整之玻璃乙片運送至加士公司交付加工，並無要求被告
      賠償該片損壞之玻璃，可知被告豐隆公司及加士公司均自知，本件原告手臂受
      傷，其責任並非被告等語。被告丙○○及甲○○則以民法第三百七十四條規定
      ，認出賣人豐隆公司已遵從買受人榮興玻璃行之指示，將該買賣標的物交付運
      送至加士公司收受，其中若有任何閃失危害，依法應由買受人加士公司負擔，
      原告起訴請求被告連帶賠償，於法未合云云提出辯解。
  四、經查：原告主張被告乙○○即榮興玻璃行向被告豐隆公司訂購玻璃乙片（230c
      mx180cmx重量101kgx1cm厚），並要求運送至加士公司進行承攬加工，由受僱
      於被告豐隆公司之訴外人陳一龍，於八十六年五月三日上午十一時三十分將該
      玻璃運送至加士公司，因該玻璃之面積、重量實非一人可以運送搬運，原告乃
      與加土公司之同事蘇誠共同幫忙搬運玻璃，因陳一龍未將玻璃放置在有木墊之
      處，而將玻璃置於地上，導致玻璃破裂，造成原告之右手臂肌腱斷裂、肌肉深
      部撕裂傷，正中神經、橈動脈斷裂等傷害之事實，為兩造所不爭，復有原告提
      出馬偕紀念醫院出具之診斷證明書二紙為證，自堪信為真實。又依證人蘇誠於
      本院八十七年十二月十五日言詞辯論時證稱：「：：當時八十六年五月三日當
      天我與丁○○一起搬玻璃，豐隆公司送玻璃過來，陳一龍請我們幫他搬，當時
      陳一龍走前面，丁○○走中間，我走後面，都側身搬，陳一龍放玻璃時本來應
      放在橡皮上面，但陳一龍可能因喝酒走不穩，在橡皮前就將玻璃放開：：當天
      送了四、五片的玻璃，我與陳一龍搬都沒有問題，但後來這片玻璃比較大，所
      以陳一龍要求要三個人搬，所以請丁○○搬：：正常送貨都應二個人一起送，
      豐隆公司之前也是二個人搬貨，但當天只有一人：：」等情，顯見訴外人陳一
      龍當天僅隻身一人搬運數片玻璃，尚包括本件系爭重達一百餘公斤之玻璃，陳
      一龍於搬運之始，明知憑其己力尚不足為濟，仍隻身從事搬運玻璃工作，且陳
      一龍於當天曾有喝酒，自有減損判斷及迴避危險之能力，在搬運過程中，陳一
      龍自前方搬抬，對搬運玻璃之行進方向、放置地點均已立於主導地位，而加士
      公司另鋪設有安全橡皮墊，依當時狀況尚無何無法注意之情形，竟疏未注意率
      而將玻璃放置於未設橡皮墊之地面，因系爭玻璃無法獨立承受壓力而破碎，致
      在玻璃中間搬抬之原告手臂受傷，陳一龍自有過失甚明，其過失侵權行為與原
      告手臂受傷之結果間，亦有因果關係存在，故陳一龍應對原告負侵權行為損害
      賠償責任。至於被告豐隆公司雖辯稱原告明知係繪圖員，其工作職掌並無搬運
      玻璃乙項，明知自己使不上力，不勝負荷搬抬，竟疏未注意致生本件事故云云
      ，惟依證人所證本件事故之發生係因陳一龍未將玻璃放置於安全橡皮墊上所致
      ，不論係因陳一龍喝酒影響判斷，或因自己力量耗盡在未達安全墊前即擅自放
      下玻璃，均與在玻璃中間搬抬之原告無涉，縱使原告工作職掌並無搬運玻璃乙
      項，但不必然於搬運玻璃過程中即有過失，且被告豐隆公司並未舉證原告於本
      件事故與有過失，被告豐隆公司所辯不足採信。
  五、按繼承，因被繼承人死亡而開始。繼承人自繼承開始時，除本法另有規定外，
      承受被繼承人財產上之一切權利、義務。繼承人對於被繼承人之債務，負連帶
      責，民法第一千一百四十七條、第一千一百四十八條本文及第一千一百五十三
      條第一項分別定有明文。訴外人陳一龍已於八十六年十月十九日死亡，被告甲○○、丙○○係陳一龍之配偶及子女，有原告提出之戶籍謄本三紙為證，且被
      告甲○○、丙○○二人於陳一龍死亡後並未聲明拋棄繼承，自應對被繼承人陳
      一龍所負侵權行為損害賠償之債務，負連帶賠償責任。至於被告甲○○、丙○○抗辯依民法第三百七十四條規定意旨，出賣人豐隆公司既遵從買受人榮興玻
      璃行之指示，將買賣標的物交付運送至加士公司收受，危險即應由加士公司負
      擔云云，本件債之發生原因係陳一龍過失侵權行為而生，已如前述，即與系爭
      玻璃買賣契約關係無涉，且危險負擔者，乃針對買賣標的物之毀損、滅失風險
      作衡平處理，亦與本件原告身體受侵害而生之損害賠償之債不同，無法相提並
      論，被告甲○○、丙○○所辯無堪憑採。
  六、按民法第一百八十八條第一項規定：「受僱人因執行職務，不法侵害他人之權
      利者，由僱用人與行為人連帶負損害賠償責任。但選任受僱人及監督其職務之
      執行，已盡相當之注意，或縱加以相當之注意而仍不免發生損害者，僱用人不
      負賠償責任。」僱用人依上開規定應負賠償責任，係以選任或監督受僱人有過
      失為原因，則解釋受僱人之意義，應以僱用人對其選任或監督有無責任，以為
      決定標準。凡客觀上被他人使用為之服勞務而受其監督者，均係受僱人，且所
      謂監督，係指對勞務之實施方式、時間及地點加以指示指示或安排之一般的監
      督而言。
    (一)本件被告豐隆公司自認訴外人陳一龍係其僱用之員工，從事玻璃運送及搬運之
      工作，且陳一龍於搬運玻璃之執行職務時，不法侵害原告之身體，揆諸上開規
      定，被告豐隆公司自應與陳一龍連帶負損害賠償責任甚明。至於被告豐隆公司
      抗辯承攬人為承攬事項，加害於第三人者之權利時，除非定作人有定作或指示
      有過失，否則定作人不負損害賠償責任之原則推定，並已對陳一龍之選任及監
      督已盡相當之注意，故被告豐隆公司自不負賠償責任。且原告未對應負主要責
      任之加士公司訴請賠償，顯違誠信原則云云，本件被告豐隆公司應與陳一龍負
      連帶賠償責任，並無所謂定作人與承攬人間承攬法律關係存在，依其所陳各節
      ，應認承攬契約關係應存在於被告乙○○即榮興玻璃行與訴外人加士公司間，
      就玻璃加工過程中所生之法律關係，亦與被告豐隆公司指派其員工陳一龍將系
      爭玻璃運送及搬運至加工廠商時所生之侵權行為無關，被告豐隆公司爰引定作
      人免責事由，於法無據。雖被告豐隆公司陳稱已對陳一龍之選任及監督已盡相
      當之注意義務乙節，惟未據其提出任何證據資料以實其說，且證人蘇誠上開證
      言，陳一龍一次運送多片玻璃，竟僅由陳一龍隻身運送，且任由陳一龍於執行
      職務前喝酒，被告豐隆公司對選任及監督怎能說已盡相當之注意？又權利人即
      原告依法訴請賠償義務人連帶負賠償責任，乃原告權利之適當行使，依民法第
      二百七十三條第一項規定，連帶債務之債權人，得對於債務人中之一人或數人
      或其全體，同時或先後請求全部或一部之給付，辜不論訴外人加士公司對原告
      之損害是否有負賠償之責，縱應負賠償責任，原告究應向何人或請求多少賠償
      金額係其依法權利之正當行使，自無所謂違背誠信原則，被告所辯無堪憑信。
    (二)原告依民法第一百八十八條第一項本文請求被告乙○○即榮興玻璃行負連帶賠
      償責任部分，被告以向豐隆公司訂購玻璃，而豐隆公司尚未交付玻璃予被告，
      且陳一龍並非被告之員工、受託運送之承攬人，豐隆公司以其僱用之員工，及
      其所有之貨車將玻璃運送至加士公司，被告並未要求原告幫忙卸貨，亦未在現
      場指揮作業，自無連帶負賠償之義務等語。實務上對僱用人、受僱人及執行職
      務之概念採較放寬之解釋，只須事實上有等於僱用之服從關係，或客觀上有執
      行職務之行為已足，不以有否成立正式契約、實際上由何人為僱請、給付工資
      或有受命執行為必要。惟判斷是否存在僱用人與受僱人間之關係，必須就事實
      上被他人使用為之服務而受其監督者，亦即僱用人對受僱人之勞務之實施方式
      、時間及地點有指示或安排之機會或可能性時，由該僱用人與行為人負連帶賠
      償責任始屬公平。本件被告乙○○即榮興玻璃行對於陳一龍並無正式之勞僱契
      約存在，且對是否指派何人、多少人、用何運送方式及使用何交通工作等等，
      並無指揮、監督之機會，全由被告豐隆公司指揮編派，被告乙○○亦未在場就
      搬運方法作何指示，不應僅因被告乙○○即榮興玻璃行向被告豐隆公司訂購玻
      璃，要求送至加士公司加工，即令被告乙○○負僱用人連帶賠償責任，顯屬無
      據，原告該部分之請求，洵非正當，應予駁回。
  七、按因故意或過失，不法侵害他人之權利者，負損害賠償責任。受僱人因執行職
      務，不法侵害他人之權利者，由僱用人與行為人連帶負損害賠償責任。不法侵
      害他人之身體或健康者，對於被害人因此喪失或減少勞動能力或增加生活上之
      需要時，應負損害賠償責任。不法侵害他人之身體、健康、名譽或自由者，被
      害人雖非財產上之損害，亦得請求賠償相當之金額，修正前民法第一百八十四
      條第一項前段、第一百八十八條第一項本文、第一百九十三條第一項、第一百
      九十五條第一項前段分別定有明文。查被告甲○○、丙○○係陳一龍之繼承人
      ，而陳一龍原係受僱於被告豐隆公司。從而，原告依上開法條規定及繼承之法
      律關係，請求被告甲○○、丙○○及豐隆公司連帶負賠償之責，於法有據，應
      予准許。茲就原告得訴請被告三人連帶賠償之項目及金額，審酌如下：
    (一)醫療費用部分：原告主張因本件事故受有前述之傷害，支出醫藥費用請求十八
      萬三千五百三十一元，業據其提出醫藥費單據影本十三件為證，自費醫藥費部
      分，其中證明書費計四百九十元，非必要之醫療費用，該部分應予剔除。又按
      保險制度旨在保護被保險人，非為減輕損害事故加害人之責任。保險給付請求
      權之發生，係以定有支付保險費之保險契約為基礎，與因侵權行為所生之損害
      賠償請求權並非出於同一原因。後者之損害賠償請求權，殊不因受領前者之保
      險給付而喪失，兩者除有保險法第五十三條關於代位行使之關係外，不生損益
      相抵問題，固經最高法院著有六十八年台上字第四二號判例。惟該判例係針對
      保險法而為，旨在闡述保險人得代位行使被保險人對於加害人之損害賠償請求
      權時，被保險人即不得再向加害人請求損害賠償。尚難依該判例而謂除保險法
      第五十三條規定之情形外，縱保險法以外之法律有保險人得代位行使被保險人
      之權利之規定，被保險人於受領保險給付後，仍得向加害人請求損害賠償（最
      高法院八十八年度台上字第三五三號判決意旨參照）。另按保險契約依其所保
      護之內容及填補者究為被保險人之具體損害或抽象損害，可分財產保險與人身
      保險、損害保險與定額保險；按保險人代位權規定之立法意旨，乃在於防止被
      保險人於損害發生時，獲有不當得利之情形，而不當得利獲得之可能唯有以「
      填補具體損害原則」先決要件。具體損害又以得以金錢計算之保險利益為前提
      ，被保險人就其得以金錢計算之保險利益價值投保，於保險事故發生，得依約
      向保險人請求填補其損害，一旦其損害被填補之後，其對第三人之損害賠償請
      求權，即應讓與保險人，不得再向該第三人請求損害賠償，否則即為不當得利
      。本件原告與中央健康保險局間所訂立之全民健康保險，其雖係以被保險人身
      體之完整不受侵害為其保護內容而屬於人身保險，惟究其目的僅在補償被保險
      人因治療所產生之費用，換言之，係填補被保險人之具體損害，被保險人不得
      因疾病受治療而獲不當得利，故保險人代位權之規定於此亦得適用之，全民健
      康保險法第八十二條之規定亦同斯此旨。又全民健康保險契約之性質究屬定額
      保險或損害保險，絕不因加害於被保險人之第三人是否為強制汽車責任保險之
      被保險人而有所差異，全民健康保險法第八十二條之規定，雖僅規定在強制汽
      車保險時，中央健康保險局得逕向投保強制汽車責任險之加害人之保險險代位
      請求，惟基於法律解釋之完整性，仍應認所有之全民健康保險，均有保險人代
      位權之適用。至上開規定之創設意義，應僅係在簡化求償途徑，使中央健康保
      險局不必依尋一般向加害人求償之途徑爾，要無排除其他保險人代位求償情況
      之意思，故原告請求中央健康保險局業已給付計十三萬七千三百五十元部分亦
      應予剔除，是原告請求被告甲○○、丙○○及豐隆公司連帶賠償醫療費用於四
      萬五千六百八十九元之範圍內（000000-000-000000=45689），要屬正當。
    (二)減少勞動能力之損害部分：原告主張原受僱於加士公司從事繪圖員工作，每月
      薪資三萬五千元，業據其提出薪資證明書及八十五年度所得稅扣繳憑單影本各
      乙件為證，以原告於八十六年五月三日因本件事故受有右手前臂肌腱斷裂併深
      部撕裂傷併正中神經、橈神經及橈動脈斷裂等傷害，即送馬偕紀念醫院急救，
      同日即施行植皮及開放性復位手術，時僅二十八歲三月又十二日（五十二年一
      月二十一日生），有提出馬偕紀念醫院診斷證明書為證，復依勞動基準法六十
      歲為工作年限，自八十七年八月起算，尚有三十一年八個月可得工作之時間，
      原告以減少勞動能力三分之一，並扣除中間利息後，故請求損害賠償計二百四
      十一萬七千八百三十七元，惟被告豐隆公司抗辯原告並未有減損勞動能力乙節
      ，經本院以原告之傷勢及癒後狀況囑請馬偕紀念醫院鑑定原告減損勞動能力情
      形，依該院八十九年一月三日馬院醫外字第八八二二六五號函稱：「病患丁○○於八十六年五月三日因右手臂裂傷至本院急診診治，經理學檢查發現其右手
      臂有一約二十Ｘ五Ｘ五公分，巨大之撕裂傷併橈動脈、橈神經、正中神經及屈
      掌肌腱斷裂，於是日入院手術縫合動脈及肌腱治療，後因皮膚部分壞死，故於
      八十六年五月二十一日行植皮手術，經治療後情況穩定，於八十六年五月二十
      六日出院，復於八十六年十月十四日因肌腱粘連及神經恢復不佳而再度入院行
      肌腱放鬆術及轉移術治療，於八十六年十月二十三日出院。依勞保殘廢給付標
      準表，本病患殘障等級為九級：：」互核原告提出薪資證明書載明為從事繪圖
      員，為從事體力勞動及專業繪圖者，且馬偕紀念醫院前函知原告之傷勢狀況依
      勞工保險條例第五十三條附表所定殘廢給付標準表，屬第九級殘廢等級，對應
      各殘廢等級喪失或減少勞動能力比率表，原告喪失勞動能力程度應為百分之五
      十三點八三，復經本院再函原醫院對原告身體現況再作檢查結果：「三、當時
      曾於術後至復健科接受評估，手部抓握力減小，但復健後力量進步，復健至八
      十七年六月二十四日後停止本院治療，復於八十九年十二月二日至本院追蹤，
      大拇指之外展力量仍未完全恢復（徒手肌力測驗之力量為３＋／５分）。四、
      依病歷記載，應以拇指之活動，尤以掌指關節外展之功能障礙較為明顯，指間
      關節之活動仍有，應可握筆但力量及姿勢會受影響。」上開殘廢給付標準表「
      手指喪失機能」附註(四)復規定，「掌關節運動限制障害，第一中手指關節運動
      （拇指與小指之對向角及指間之離開）限制，準用指關節遺存顯著障害（喪失
      機能）所定等級辦理」。據此，原告之右手大拇指外展力量未完全恢，尤以掌
      指關節外展功能障礙明顯，已構成「一手拇指喪失機能」之情況，故原告勞動
      能依上開殘廢給付標準表第一百零二項之規定，殘廢等級為十一，即減少勞動
      能力百分之三十八點四五，故原告請求減少勞動能力三分之一，誠屬有據。本
      院以言詞辯論終結即九十年五月十一日為準，依每月薪資三萬五千元，減少勞
      動能力三分之一，前四年損害賠償之請求，無須扣除中間利息，原告得請求
      之金額為五十六萬元（140000X4=560000）；其餘二十七點六七年部分（31.
      67-4=27.67）須扣除中間利息，再以年別百分之五複式霍夫曼計算法（第一扣
      除中間利息）計算，原告得請求之金額為二百四十七萬二千九百六十八元（四
      捨五入計算，(140000X17.0000000)+[140000X(17.0000000-00.0000000)]=000
      0000），故原告合計得請求減少勞動能力損害額為三百零三萬二千九百六十八
      元（560000+0000000=0000000），本件原告請求二百四十一萬七千八百三十七
      元為有理由，應予准許。
    (三)非財產上之損害部分：原告因本件事故致受有右手前臂肌腱斷裂併深部撕裂傷
      併正中神經、橈神經及橈動脈斷裂等傷害，並經多次植皮及手術，核其傷勢及
      受傷之部位，與其原工作內容即專業繪圖員息息相關，如今癒後情形其握筆力
      量及姿勢受影響，原告之精神上應受有痛苦。本院斟酌原告所受上開身體傷害
      ，歷經植皮及手術、復健治療費時且痛苦，已婚，並審酌被告等財產狀況，爰
      酌量兩造之身分地位、智識水準、經濟能力及原告所感受之精神上痛苦，認原
      告請求被告豐隆公司、甲○○及丙○○三人連帶賠償非財產上之損害十萬元為
      有理由，逾此部分之請求，即難准許。
    (四)按負損害賠償責任者，除法律另有規定或契約另有訂定外，應回復他方損害發
      生前之原狀。因回復原狀而應給付金錢者，自損害發生時起，加給利息。又給
      付無確定期限者，債務人於債權人得請求給付時，經其催告而未為給付，自受
      催告時起，負遲延責任。其經債權人起訴而送達訴狀，與催告有同一之效力。
      遲延之債務，以支付金錢為標的者，債權人得請求依法定利率計算之遲延利息
      。修正前民法第二百十三條第一項、第二項、第二百二十九條第二項及第二百
      三十三條第一項本文分別定有明文。所謂因回復原狀而應給付金錢者，例如侵
      害者為金錢則應返還金錢，如所侵害者為可得利益之物，則於返還原物外，更
      應給付金錢抵償其可得利益，始克回復原狀。是我民法明定身體健康之傷害，
      應為金錢賠償（民法第一百九十三條、第一百九十五條第一項前段），此即民
      法第二百十三條第一項所謂法律另有規定，自無適用同條第二項規定之餘地。
      以身體被傷害而請求金錢賠償者，固不得依民法第二百十三條第二項請求就金
      錢加給利息，惟侵權行為人支付該金錢遲延時，被害人非不得依民法第二百三
      十三條第一項規定請求法定利息，最高法院五十六年度台上字第一八六三號、
      七十年度台上字第六八九號判例意旨參照。本件原告請求法定遲延利息之起算
      日自事故發生翌日即八十六年五月四日起算，揆諸上開說明，自屬無據。又原
      告提出存證信函並非原告所為之催告，而係以訴外人加士公司名義而為催告，
      並未發生原告催告之效力，自應以本件原告起訴狀繕本送達被告等為催告其清
      償侵權行為損害賠償債務之意思表示，故原告請求法定遲延利息應自被告豐隆
      公司、甲○○及丙○○等收受起訴狀繕本翌日起算，始屬有據。
    (五)綜上所陳，原告等本於侵權行為及債務繼承之法律關係，請求被告豐隆公司、
      丙○○及甲○○連帶賠償原告二百五十六萬三千五百二十六元（45689+000000
      0+100000=0000000），及被告豐隆公司部分自起訴狀繕本送達翌日即八十七年
      七月十六日起至清償日止；被告丙○○及甲○○部分自起訴狀繕本送達翌日即
      八十七年七月十七日起至清償日止，均按年息百分之五計算法定遲延利息之範
      圍，為有理由，應予准許；逾此部分之請求，洵非正當，應予駁回。
參、假執行之宣告：原告及被告豐隆公司均陳明願供擔保以代釋明，請准宣告假執行
    及免為假執行，就原告勝訴部分，均核無不合，爰分別酌定相當之擔保金額，准
    許之；至原告敗訴部分，其假執行之聲請已失所附麗，自應予駁回。
肆、據上論結，原告之訴為一部有理由、一部無理由，依民事訴訟法第三百八十五條
    第一項前段、第七十九條但書、第八十五條第二項、第三百九十條第二項判決如
    主文。
中      華      民      國    九十    年      五      月    二十五    日
                                        臺灣板橋地方法院民事第一庭
~B法      官  張紫能
右為正本係照原本作成。
如對本判決上訴，須於判決送達後二十日內向本院提出上訴狀。
中      華      民      國    九十    年      五      月    二十五    日
~B法院書記官  黃美雲


司法院資訊處製作；財團法人民間司法改革基金會備份。
